【裁判字號】    99,上易,500
【裁判日期】    990817
【裁判案由】    詐欺
【裁判全文】
臺灣高等法院高雄分院刑事判決         99年度上易字第500號
上  訴  人
即  被  告    乙○○
上列上訴人因詐欺案件，不服臺灣高雄地方法院98年度易字第89
0 號中華民國98年11月27日第一審判決（起訴案號：臺灣高雄地
方法院檢察署97年度偵續字第477 號），提起上訴，本院判決如
下：
     主  文
原判決撤銷。
乙○○犯詐欺取財罪，處有期徒刑陸月，如易科罰金，以新臺幣
壹仟元折算壹日。
    事  實
一、乙○○於民國（以下同）96年10月、11月間已知其所召集之
    合會（即民間互助會）資金週轉不靈，且其有冒用合會會員
    林珊瑚之名義得標（業經本院97年度審簡字第7130號判決判
    處有期徒刑6 月確定），為免東窗事發及填補資金缺口，本
    應在甲○○於96年12月5 日標得末會後之3 日內給付尾會會
    員甲○○合會金新臺幣（下同）128 萬元，竟基於意圖為自
    己不法所有之詐欺取財犯意，於96年12月10日向甲○○佯稱
    ：我胞弟蔣立志、蔣立城、蔣立軍想在大陸地區投資做生意
    ，需600 萬元之財力證明，3 個月內財力證明下來就可歸還
    款項云云，向甲○○借貸，致甲○○陷於錯誤而同意將原應
    收取之尾會合會金128 萬元轉為貸予乙○○之款項，並另匯
    款120 萬元至乙○○開設之臺灣土地銀行鳳山分行帳戶內，
    乙○○以此方式向甲○○詐得合計248 萬元之利益及財物。
    嗣3 個月之期間屆滿，乙○○猶未返還前開借款，甲○○方
    知受騙。
二、案經甲○○訴由臺灣高雄地方法院檢察署檢察官偵查後聲請
    簡易判決處刑。
    理  由
壹、証据能力部分：
    按被告以外之人於審判外之陳述，雖不符刑事訴訟法第159
    條之1 至第159 條之4 之規定，而經當事人於審判程式同意
    作為證據，法院審酌該言詞陳述或書面陳述作成時之情況，
    認為適當者，亦得為證據；當事人、代理人或辯護人於法院
    調查證據時，知有刑事訴訟法第159 條第1 項不得為證據之
    情形，而未於言詞辯論終結前聲明異議者，視為有前項之同
    意，刑事訴訟法第159 條之5 定有明文。本件下列認定事實
    所引用之證據，均經本院依法踐行調查證據程式，公訴人及
    被告俱不爭執各該證據之證據能力，且迄至本院言詞辯論終
    結前，未就上開證據之證據能力聲明異議，復查無依法應排
    除其證據能力之情形，本院審酌上開證據之形式及取得過程
    並無瑕疵、與待證事實具有關連性等情況，認為適當，揆諸
    前揭規定，認上開證據俱有證據能力，均得為本案之證據。
貳、實體部分：
一、訊之上訴人乙○○固坦承於96年12月10日編織其胞弟欲至大
    陸地區投資而需財力證明之不實藉口，向告訴人甲○○支借
    其原應給付告訴人之尾會合會金128 萬元，並另向告訴人借
    貸120 萬元現金，且保證於3 個月內辦妥財力證明後償還告
    訴人248 萬元，但屆期並未依約還款等事實，惟否認詐欺取
    財，辯稱：我不是有意要欺騙告訴人，本來預計3 個月內可
    以還告訴人，但因我起的互助會被人倒了，所以我沒辦法按
    計畫歸還告訴人款項，我之後也想盡辦法要還告訴人錢，也
    有陸續還錢，實無欺騙告訴人的意思云云。惟查：
（一）上揭事實，業據上訴人分別於偵訊及原審自承：我向告訴
      人說我弟弟要投資一事是不實在的，因為當時林珊瑚說我
      再不還錢就要跳樓了，我被逼的緊才找理由向告訴人借款
      ，我怕如果講實話，告訴人不會借我，只好用個藉口跟告
      訴人借錢，告訴人實際交給我的120 萬元，我都拿去還給
      林珊瑚了，除了向告訴人借款外，我已經沒有能力籌錢還
      給林珊瑚，我起的互助會大約自96年10月、11月時就開始
      週轉不靈，後來我雖另於97年1 月間以我名下房子向銀行
      增貸102 萬元，但是要用來付會錢，所以沒辦法歸還告訴
      人款項等語（見臺灣高雄地方法院檢察署《下稱高雄地檢
      署》97年度偵續字第477 號卷《下稱偵續卷》第18、76頁
      、原審98年度審易字第1588號卷第18頁、原審98年度易字
      第890 號卷《下稱易字卷》第36、47至48頁）；又告訴人
      於偵訊及原審證稱：我是被告起的合會之最後一會，被告
      本應在我96年12月5 日得標後3 日內給付我尾會合會金
      120 萬元及外標的利息7 萬8 千餘元，但被告於96年12月
      10日來找我，說被告的弟弟在大陸投資，需要600 萬元的
      財力證明，我表示沒拿到尾會合會金就沒有錢可以借被告
      ，但被告要我另向親友借錢，以湊成600 萬元借被告，我
      就想到我女兒有一筆120 萬元的定存快要到期，被告要我
      將該筆定存解約後借被告，被告當天早上就載我去銀行辦
      理定存解約，並當場將120 萬元轉匯入被告開設於臺灣土
      地銀行鳳山分行帳戶內，就我的認知，我總共借被告248
      萬元，因為被告說補我定存解約的損失，合併前開尾會合
      會金算成128 萬元，且被告與我約定此筆借款利息是月息
      1 分即每月利息24,800元，被告在向我借款當時，我完全
      不知被告另有互助會的債務未處理完畢，也不知道另一個
      會員林珊瑚沒有拿到合會金，如果我知道被告向我借錢的
      目的是為了處理被告個人債務問題，我就不可能會借被告
      錢，我是因為被告當時很著急的說被告的弟弟需要錢，並
      表示3 個月內財力證明下來後就可以歸還，我想是鄰居，
      而且只有3 個月，才熱心幫被告，被告後來沒有依約在3
      個月內還我錢，讓我財務很吃緊等語（見高雄地檢署97年
      度他字第3858號卷《下稱他字卷》第3 至4 、13至16、33
      至34頁、偵續卷第19、76至77頁）；另證人即被告之胞弟
      蔣立志、蔣立城、蔣立軍亦分別於偵訊中一致證稱：沒有
      要合資作生意，去大陸只是去旅遊，也沒有叫被告幫忙借
      錢等語（見偵續卷第71至73頁），復有互助會芳名1 份、
      借條、本票各2 紙、第二類票據信用資料查覆單、二親等
      資料查詢結果各1 份、入出境查詢結果3 紙在卷可稽（他
      字卷第5 、8 至10 頁 、偵續卷第9 至10、14至15、42至
      44頁），則上訴人自96年10月、11月間起即因所起之合會
      財務問題而週轉不靈，且因合會糾紛致積欠第三人林珊瑚
      款項，故編造不實藉口向告訴人借貸120 萬元，並約定以
      被告原應給付告訴人之尾會合會金128 萬元轉成貸予上訴
      人之款項等事實，即堪認定。準此，上訴人隱瞞本身財務
      週轉不靈之事實，編造不實理由向告訴人借款，且於借款
      當時明知己身實無償還能力，仍以3 個月內必定歸還云云
      等說詞，使告訴人陷於錯誤，不僅同意將原應收取之尾會
      合會金128 萬元轉為借款借貸予上訴人，更另行匯款120
      萬元予上訴人，其所為自屬詐騙告訴人無訛。上訴人辯稱
      ：我並無欺騙告訴人之意云云，顯非事實，不足採信。另
      上訴人又辯稱：我事後有想盡辦法要還告訴人錢等語，縱
      然屬實，亦無礙於其前開詐騙告訴人之事實，亦不足採為
      對被告有利之認定。
    綜上所述，因上訴人藉口其弟在大陸投資，向告訴人借款24
    8 萬元，嗣後無法返還，顯有詐騙情事，上訴人所辯係卸責
    之詞，不足採信，其犯行已堪認定。
二、核上訴人所為，係犯刑法第339 條第1 項詐欺取財罪。
三、原審予以論科，固非無見，惟查本件上訴人係犯詐欺取財罪
    ，原審認係犯詐欺得利罪，尚有未洽，上訴人上訴指摘原判
    決量刑過重，雖無理由，惟原判決既有可議，自應予撤銷改
    判。審酌上訴人編織不實藉口，詐騙告訴人248 萬元，迄今
    未主動賠償告訴人，告訴人固已對被告之女即被告債務之連
    帶保證人陳彥珊之財產聲請強制執行，惟至今僅取回6 、70
    萬元，尚有2 百多萬元未償還，使被害人損失慘重等一切情
    狀，爰仍依原判量處有期徒刑6 月，並諭知如易科罰金以1
    千元折算1 日。
據上論斷，應依刑事訴訟法第369 條第1 項前段、第364 條、第
299 條第1 項前段，刑法第339 條第1 項、第41條第1 項前段，
刑法施行法第1 條之1 ，判決如主文。
本案經檢察官林應華到庭執行職務。
中    華    民    國    99    年    8     月    17    日
                  刑事第八庭    審判長法  官  洪兆隆
                                      法  官  郭玫利
                                      法  官  張盛喜
以上正本證明與原本無異。
不得上訴。
中    華    民    國    99    年    8     月    17    日
                                      書記官  黃一秋
附錄本判決論罪科刑法條：
中華民國刑法第339條第1項
（普通詐欺罪）
意圖為自己或第三人不法之所有，以詐術使人將本人或第三人之
物交付者，處5 年以下有期徒刑、拘役或科或併科1 千元以下罰
金。
以前項方法得財產上不法之利益或使第三人得之者，亦同。

司法院資訊處製作；財團法人民間司法改革基金會備份。
